【裁判字號】    98,訴,745
【裁判日期】    990310
【裁判案由】    石油管理法
【裁判全文】
高雄高等行政法院判決
                                  98年度訴字第745號
                                  民國99年2月24日辯論終結
原      告  甲○○
訴訟代理人  張蓁騏  律師
複 代理 人  黃曉薇  律師
被      告  雲林縣政府
代  表  人  乙○○ ○○
訴訟代理人  丁○○
            戊○○
            丙○○
上列當事人間石油管理法事件，原告不服經濟部中華民國98年11
月5日經訴字第09806120740號訴願決定，提起行政訴訟，本院判
決如下：
    主  文
原告之訴駁回。
訴訟費用由原告負擔。
    事實及理由
一、事實概要：緣原告未經申請核准，擅自在雲林縣土庫鎮石廟
    里石廟90號住宅旁倉庫內，設置自用加儲油設施，供自用農
    機加油用，案經被告所屬建設處及消防局第二分隊會同雲林
    縣警察局虎尾分局於民國97年6月24日16時許查獲，並將查
    獲之油槽內油品取樣送請臺灣中油股份有限公司（下稱中油
    公司）煉製研究所燃料檢測實驗室化驗，證實其確屬柴油無
    誤。被告乃認原告未經申請核准即擅自設置自用加儲油設施
    ，違反石油管理法第18條第1項規定，依同法第40條第1項第
    3款及第2項規定，裁處原告新臺幣（下同）100萬元罰鍰，
    並沒入其自用之石油製品及所使用之加儲油設施器具。原告
    不服，提起訴願，遭決定駁回，遂提起本件行政訴訟。
二、本件原告主張：
（一）按「有下列各款情事之一者，處新臺幣100萬元以上500萬
      元以下罰鍰：‧‧‧三、違反第18條第1項規定，未經申
      請核准而設置自用加儲油（氣）設施。」石油管理法第40
      條第1項第3款定有明文。然依石油管理法第2條第1項第10
      款規定，儲油設備係指定著於土地上或地面下具有頂蓋、
      牆壁，專供儲存石油，並依建築法規定領得建築物使用執
      照，或依建築法規定無須請領使用執照，經目的事業主管
      機關專案核定之構造物。是以，石油管理法所稱之儲油設
      備，應係指定著於土地上或地面下具有頂蓋、牆壁之設備
      。換言之，本件「儲油桶」構造上尚非石油管理法第2條
      第1項第10款所定「定著於土地上或地面下具有頂蓋、牆
      壁，專供儲存石油，並依建築法規定領得建築物使用執照
      ，或依建築法規定無須請領使用執照，經目的事業主管機
      關專案核定之構造物」，合先敘明。
（二）本件被告所屬建設處及消防局第二分隊會同雲林縣警察局
      虎尾分局所查獲者係儲油桶3個、柴油6,000公升、加油槍
      乙支，此有雲林縣違反相關石油法現場會勘表、調查筆錄
      、現場照片、責付保管單及97年7月4日中油公司檢驗報告
      等證據可稽，亦經經濟部訴願決定書援用之。綜上論述，
      石油管理法所稱之儲油設備既係指定著於土地上或地面下
      具有頂蓋、牆壁之設備，本件所查獲之儲油桶非係定著於
      土地上或地面下具有頂蓋、牆壁之設備，應甚為明確，本
      件原告之儲油桶既非石油管理法所稱之儲油設備，自不應
      適用石油管理法第40條第1項第3款，顯見原處分認事用法
      非無違誤，有應予撤銷之理由。
（三）復按「行政行為應受法律及一般法律原則之拘束。」為行
      政程序法第4條所明定。該條文所稱之一般法律原則尚包
      含平等原則、誠實信用原則、信賴保護原則、權利濫用禁
      止、比例原則及個別案件正義。第按行政程序法第7條規
      定：「行政行為，應依下列原則為之︰一、採取之方法應
      有助於目的之達成。二、有多種同樣能達成目的之方法時
      ，應選擇對人民權益損害最少者。三、採取之方法所造成
      之損害不得與欲達成目的之利益顯失均衡。」退步言之，
      縱鈞院認該自用農機具之儲油桶係屬石油管理法所稱之儲
      油設備，然依石油管理法第1條之立法目的係為促進石油
      業之健全發展，維護石油市場之產銷秩序，確保石油之穩
      定供應，增進民生福祉，並發展國民經濟兼顧環境保護，
      本件原告既僅持有儲油桶3個，其內僅盛裝柴油6,000公升
      ，顯見僅係供自己所有之農用機具使用，並未牴觸石油管
      理法之立法目的，非為該法之規範範圍之內。又行政程序
      法第7條規定行政行為採取之方法應有助於目的之達成，
      本件原告持有柴油6,000公升之行為既未牴觸石油管理法
      之立法目的，被告對原告之裁罰即無助於達成石油管理法
      之立法目的，是以原處分違反行政程序法第7條規定，應
      撤銷之。
（四）本件原告僅持有儲油桶3個，其內僅盛裝柴油6,000公升，
      係供自己所有之農用機具使用並無疑問，然被告依石油管
      理法第40條第1項第3款及第2項規定，裁處原告100萬元罰
      鍰，並沒入石油製品及所使用之加儲油設施器具顯然過重
      ，有違行政程序法第4條之個別案件正義原則，非為適法
      等情。並聲明求為判決撤銷訴願決定及原處分。
三、被告則以：
（一）按「客貨運輸業、營造工程業、工廠、機關或經中央主管
      機關同意者，為供其自用車輛或動力機械加注汽油、柴油
      或液化石油氣，經直轄市、縣（市）主管機關專案核准，
      得設置自用加儲油（氣）設施。前項自用加儲油（氣）設
      施之設置條件、設備、申請程序及其他管理事項之規則，
      由中央主管機關定之。」石油管理法第18條定有明文。次
      按「本規則所稱自用加儲油（氣）設施，係指客貨運輸業
      、營造工程業、工廠、機關或經中央主管機關同意設置之
      對象，為供其自用車輛或動力機械加注汽油、柴油或液化
      石油氣者，而備置之儲油（氣）槽（含儲油桶）及加油（
      氣）設備。前項儲油槽（含儲油桶）內容積總和在2公秉
      以下或經中央主管機關認定無法或不適宜設置自用加儲油
      設施者，不適用本規則之規定。」為經濟部訂頒之「自用
      加儲油加儲氣設施設置管理規則」第3條第1項及第2項所
      明定。反之，若備置之儲油（氣）槽（含儲油桶）及加油
      （氣）設備內容積總和在2公秉以上者，則適用前開管理
      規則之規範。又石油管理法第2條第1項第10款所定之儲油
      設備實屬「石油業儲油設備設置管理規則」所規範之石油
      油槽，原告將該定義用於自用加儲油設施，應屬誤用，自
      無可採。又未依法申請而擅自設置自用加儲油設施並供其
      自用車輛或動力機械加注汽油者，應依石油管理法第40條
      第1項第3款及第2項規定處以100萬元之罰鍰，並沒入其加
      儲油設施。
（二）本件原告除務農為生外，並從事農事代耕，本身擁有曳引
      機、花生採收機、農機搬運車及柴油貨車等設備，每日需
      用柴油量約700至800公升，惟原告並未依法向被告申請即
      擅自設置自用加儲油設施，所儲柴油並用於自用之動力機
      械，即已違反石油管理法第18條第1項規定，被告依同法
      第40條第1項第3款及第2項規定，裁處原告100萬元罰鍰並
      沒入其加儲油設施，與依法行政原則並不相違。又其授權
      明確，本與法律保留原則無違，且被告依法裁處原告最低
      罰鍰金額，可見被告已基於法令依裁量基準而為裁量，並
      無違背行政法令之情事等語，資為抗辯。並聲明求為判決
      駁回原告之訴。
四、如事實概要欄所載之事實，業據兩造分別陳明在卷，復有雲
    林縣違反相關石油法會勘表、現場照片、雲林縣警察局虎尾
    分局調查筆錄、中油公司煉製研究所燃料檢測實驗室檢驗報
    告及被告98年7月29日府建用字第0980302352號違反石油管
    理法罰鍰沒入處分書等附訴願卷可稽，洵堪認定。本件兩造
    之爭點為原告在其住處旁倉庫內設置系爭加儲油設施，被告
    以其違反石油管理法第18條第1項規定，依同法第40條第1項
    第3款及第2項規定，裁處原告100萬元罰鍰，並沒入其石油
    製品及所使用之加儲油設施器具，有無違法？茲分述如下：
（一）按「客貨運輸業、營造工程業、工廠、機關或經中央主管
      機關同意者，為供其自用車輛或動力機械加注汽油、柴油
      或液化石油氣，經直轄市、縣（市)主管機關專案核准，
      得設置自用加儲油（氣）設施。前項自用加儲油（氣）設
      施之設置條件、設備、申請程序及其他管理事項之規則，
      由中央主管機關定之。」「有下列各款情事之一者，處新
      臺幣1百萬元以上5百萬元以下罰鍰：．．．三、違反第18
      條第1項規定，未經申請核准而設置自用加儲油（氣）設
      施。」「前項供銷售或自用之石油製品及所使用之加儲油
      （氣）設施器具，沒入之。」石油管理法第18條、第40條
      第1項第3款及第2項分別定有明文。
（二）次按「本規則依石油管理法（以下簡稱本法）第18條第2
      項規定訂定之。」「本規則所稱自用加儲油（氣）設施，
      係指客貨運輸業、營造工程業、工廠、機關或經中央主管
      機關同意設置之對象，為供其自用車輛或動力機械加注汽
      油、柴油或液化石油氣者，而備置之儲油（氣）槽（含儲
      油桶）及加油（氣）設備。前項儲油槽（含儲油桶）內容
      積總和在2公秉以下或經中央主管機關認定無法或不適宜
      設置自用加儲油設施者，不適用本規則之規定。」自用加
      儲油加儲氣設施設置管理規則第1條、第3條第1項及第2項
      亦有明文。綜上法條觀之，石油管理法第18條第1項所謂
      「自用加儲油（氣）設施」之定義，於同條第2項已授權
      由中央主管機關經濟部定之，而依經濟部訂頒之自用加儲
      油加儲氣設施設置管理規則第3條第1項規定，石油管理法
      第18條第1項所謂「自用加儲油設施」包含儲油桶，而不
      限於同法第2條第1項第10款所指定著於土地上或地面下具
      有頂蓋、牆壁，專供儲存石油，並依建築法規定領得建築
      物使用執照，或依建築法規定無須請領使用執照，經目的
      事業主管機關專案核定之儲油設備，此觀之上開法條文義
      自明。又儲油桶與石油管理法第2條第1項第10款規定之儲
      油設備，除材質構造有所不同外，若以其作為自用加儲油
      設施，對業者及社會環境之影響，並無不同，甚至因儲油
      桶較石油管理法第2條第1項第10款所謂之儲油設備為簡陋
      ，更應納入管理，否則其將對社會環境造成危害，故自用
      加儲油加儲氣設施設置管理規則第3條規定，石油管理法
      第18條第1項所謂「自用加儲油設施」包含儲油桶，並不
      違反石油管理法之立法精神，亦未逾越法律授權之範圍，
      本院自得加予援用。
（三）查，原告未經申請核准，擅自在雲林縣土庫鎮石廟里石廟
      90號住宅旁倉庫內，設置自用加儲油設施，供自用農機加
      油用，案經被告所屬建設處及消防局第二分隊會同雲林縣
      警察局虎尾分局於97年6月24日查獲，現場計有2,000公升
      裝儲油桶2個，分別裝有柴油1,400公升及1,600公升，另
      有5,000公升裝儲油桶1個，裝有柴油3,000公升，合計查
      獲6,000公升柴油及加油槍1枝等情，此為原告所不爭，復
      有雲林縣違反相關石油法會勘表、現場照片及中油公司煉
      製研究所燃料檢測實驗室檢驗報告等影本附訴願卷足稽。
      則原告設置前揭自用加儲油設施（儲油桶）之容量，顯已
      超過2公秉（2,000公升），自有上開自用加儲油加儲氣設
      施設置管理規則之適用。本件原告未經申請主管機關核准
      ，即擅自設置系爭自用加儲油設施，已違反石油管理法第
      18條第1項規定，被告依同法第40條第1項第3款及第2項規
      定，裁處原告100萬元罰鍰，並沒入其自用之石油製品及
      所使用之加儲油設施器具，並無違誤。原告主張石油管理
      法所稱之儲油設備既係指定著於土地上或地面下具有頂蓋
      、牆壁之設備，本件所查獲之儲油桶非係定著於土地上或
      地面下具有頂蓋、牆壁之設備，自不應適用石油管理法第
      40條第1項第3款規定，對其處罰云云，惟依前開說明，原
      告顯有誤解法令，自不足採。又違反石油管理法第18條第
      1項規定，依同法第40條第1項第3款規定，應處100萬元以
      上500萬元以下罰鍰，本件被告裁處原告100萬元罰鍰，並
      依同條第2項規定，沒入其石油製品及所使用之加儲油設
      施器具，已屬從輕處分，原告主張其僅持有儲油桶3個，
      且僅盛裝柴油6,000公升，供自己所有之農用機具使用，
      然被告依石油管理法第40條第1項第3款及第2項規定，裁
      處原告100萬元罰鍰，並沒入其石油製品及所使用之加儲
      油設施器具顯然過重，有違行政程序法第4條之個別案件
      正義原則及同法第7條比例原則云云，亦不可採。
（四）綜上所述，原告之主張既不足取，其未經申請主管機關核
      准，即擅自設置系爭自用加儲油設施，顯已違反石油管理
      法第18條第1項規定，被告依同法第40條第1項第3款及第2
      項規定，裁處原告100萬元罰鍰，並沒入其自用之石油製
      品及所使用之加儲油設施器具，並無違誤；訴願決定予以
      維持，亦無不合。原告起訴意旨求為撤銷，為無理由，應
      予駁回。
五、據上論結，本件原告之訴為無理由，依行政訴訟法第98條第
    1項前段，判決如主文。
中    華    民    國    99    年     3    月   10     日
              高雄高等行政法院第三庭
                          審判長法官  邱  政  強
                                法官  林  勇  奮
                                法官  李  協  明
以上正本係照原本作成。
如不服本判決，應於判決送達後20日內向本院提出上訴書狀，其
未表明上訴理由者，應於提起上訴後20日內向本院提出上訴理由
書（須按對造人數附繕本）；如於本判決宣示或公告後送達前提
起上訴者，應於判決送達後20日內補提上訴理由書（須附繕本）
。未表明上訴理由者，逕以裁定駁回。
中    華    民    國    99    年     3    月   10     日
                              書記官  周  良  駿


司法院資訊處製作；財團法人民間司法改革基金會備份。
